【裁判字號】    93,上易,940
【裁判日期】    950711
【裁判案由】    排除侵害
【裁判全文】
臺灣高等法院民事判決                 93年度上易字第940號
上  訴  人  甲○○
訴訟代理人  張麗真律師
被 上 訴人  乙○○
訴訟代理人  趙建和律師
上列當事人間排除侵害事件，上訴人對於中華民國93年8 月31日
臺灣板橋地方法院92年度訴字第1782號第一審判決提起上訴，被
上訴人並為訴之追加及減縮，本院於95年6 月27日言詞辯論終結
，判決如下：
    主  文
上訴駁回。
原判決第一項應減縮為：上訴人應將坐落台北縣中和市○○段第
五八二地號土地上，如附圖所示Ａ部分面積○．一六平方公尺、
Ｂ部分面積○．三一平方公尺、Ｃ部分面積○．五六平方公尺之
地上物；同段第五八三地號土地上，如附圖所示Ｄ部分面積一三
．○三平方公尺之地上物拆除，將前開占用部分之土地返還與被
上訴人及其他全體共有人；並應將其於台北縣中和市○○路三八
五巷五十五號房屋之地下室所設置如附圖Ｆ所示之阻隔物拆除，
將該部分之土地返還與被上訴人及其他全體共有人。
上訴人另應將坐落台北縣中和市○○段第五八三地號土地上，如
附圖所示Ｃ部分面積○．七五平方公尺之地上物拆除，將前開占
用部分之土地返還與被上訴人及其他全體共有人。
第一、二審（除減縮部分外）及追加之訴訟費用均由上訴人負擔
。
    事實及理由
一、按在第二審訴訟程序中為訴之變更追加，非經他造同意，不
    得為之，但擴張或減縮應受判決事項之聲明者，不在此限，
    民事訴訟法第446條、第255第1項第3款定有明文。又不變更
    訴訟標的，而更正事實上之陳述者，非為訴之變更或追加，
    民事訴訟法第256 條定有明文。本件被上訴人於原審起訴聲
    明第一項為：被告甲○○（即上訴人）應將坐落台北縣中和
    市○○段582、583等地號土地（下稱系爭582、583地號土地
    ）上（面積及範圍如原法院91年度板簡字第876 號判決所附
    建物測量成果圖）所分別搭建如民國92年5月8日民事起訴狀
    附圖一Ａ、Ｂ所示之增建物拆除，將土地返還全體共有人，
    及將系爭583地號土地上，建物門牌號碼為中和市○○路385
    巷55號（下稱系爭55號建物）地下室如同上民事起訴狀附圖
    一Ｃ（面積及範圍如原法院91年度板簡字第876 號判決所附
    建物測量成果圖，下稱建物測量成果圖）所示之牆壁拆除，
    將地下室回復原狀（見原審訴字第1782號卷73頁、本院(二)卷
    104、105頁）。原審則判命「上訴人應將坐落系爭582 地號
    土地上所設置之地上物、及系爭583 地號土地上如原判決附
    圖所示斜線部分面積28.2平方公尺土地上之地上物拆除，並
    將前開占用之部分土地返還與被上訴人及其他全體共有人；
    並應將其於系爭55號建物之地下室所設置之阻隔物拆除，將
    該地下室回復原狀」。然因原審判決未將系爭582 地號上所
    搭建或設置之水泥矮牆、鐵欄杆、浪板、地下室入口鐵蓋，
    及系爭583地號土地上所設置之地下室入口鐵蓋、系爭55 號
    建物地下室所設置之阻隔物（牆壁）等地上物之位置及面積
    測量標示，且系爭583 地號土地上搭建之鐵皮增建物、水塔
    鐵架【水塔鐵架即台北縣中和地政事務所94年4 月21日複丈
    成果圖（下稱複丈成果圖）所示之Ｅ部分，因上訴人已拆除
    ，被上訴人於民國94年12月5 日撤回此部分之聲請，見本院
    (二)卷105 頁】部分等面積及位置亦有變動，經本院於民國94
    年4 月21日會同台北縣中和市地政事務所測量人員勘測後，
    被上訴人於本院審理中更正（系爭582 地號）及擴張（系爭
    583地號Ｃ部分）減縮（系爭583地號）聲明為：上訴人應將
    坐落系爭582、583等地號土地上所分別搭建如台北縣中和地
    政事務所94年4月21日第0132 號複丈成果圖所示Ａ部分面積
    0.16平方公尺、Ｂ部分面積0.31平方公尺（即系爭55號建物
    前之水泥矮牆及藍色鐵欄杆）Ｃ部分面積1.31平方公尺（即
    系爭55號建物前通往地下室之鐵蓋部分）、Ｄ部分面積 13.
    03平方公尺（即系爭55號建物後增建鐵皮屋及浪板部分）、
    Ｆ部分（即系爭55號建物地下室阻隔物）拆除，將土地返還
    被上訴人及其他全體共有人（見本院(三)卷47、52－53、78－
    79頁），雖為上訴人所不同意（見本院(二)卷58頁、(三)卷70頁
    ），惟如複丈成果圖所示Ａ、Ｂ、Ｆ及系爭582 地號土地上
    之Ｃ部分（面積0.56平方公尺，見本院(二)卷108 頁），在被
    上訴人起訴之聲明範圍內，被上訴人僅為補充及更正事實上
    之陳述；另如複丈成果圖所示Ｄ部分及系爭583 地號土地上
    之Ｃ部分（0.75平方公尺）則分別為減縮、擴張應受判決事
    項之聲明，揆諸前開說明，均應予准許。爰就減縮、擴張及
    更正後聲明範圍為審理，合先敘明。
二、被上訴人起訴主張：上訴人及被上訴人均為系爭582及583地
    號土地之共有人之一，且分別為坐落583 地號上門牌號碼為
    台北縣中和市○○路385巷55號（即系爭55號建物1樓，上訴
    人所有）及55之1號（即系爭55號建物2樓，被上訴人所有）
    之所有權人。詎上訴人未經被上訴人及其他共有人同意，在
    系爭582及583地號上，分別搭建如台北縣中和地政事務所94
    年4 月21日第0132號複丈成果圖所示Ａ部分面積0.16平方公
    尺、Ｂ部分面積0.31平方公尺之水泥矮牆、藍色鐵欄杆及浪
    板（即系爭55號建物前之水泥矮牆、藍色鐵欄杆及浪板），
    Ｃ部分面積1.31平方公尺之地下室鐵蓋（即系爭55號建物前
    通往地下室之鐵蓋）、Ｄ部分面積13.03 平方公尺之增建鐵
    皮屋及浪板（即系爭55號建物後面之增建物），並於系爭55
    號建物之地下室入口搭蓋阻隔物，如Ｆ部分所示，以之專供
    上訴人從事沖床工作、及堆置個人物品，排除其他共有人使
    用地下室之權利。並侵害被上訴人及其他共有人所有權之行
    使等情。爰依民法第767條及821條之規定，求為命上訴人應
    將坐落系爭582、583等地號土地上（面積及範圍如原法院91
    年度板簡字第876 號判決所附建物測量成果圖）所分別搭建
    如92年5月8日民事起訴狀附圖一Ａ、Ｂ所示之增建物拆除，
    將土地返還全體共有人，及將系爭583 地號土地上，建物門
    牌號碼為中和市○○路385 巷55號（下稱系爭55號建物）地
    下室如同上民事起訴狀附圖一Ｃ（面積及範圍如原法院91年
    度板簡字第87 6號判決所附建物測量成果圖，下稱建物測量
    成果圖）所示之牆壁拆除，將地下室回復原狀之判決【原審
    判命上訴人應將坐落系爭582 地號土地上所設置之地上物、
    及系爭583 地號土地上如原判決附圖所示斜線部分面積28.2
    平方公尺土地上之地上物拆除，並將前開占用之部分土地返
    還與被上訴人及其他全體共有人；並應將其於系爭55號建物
    之地下室所設置之阻隔物拆除，將該地下室恢復原狀。並駁
    回被上訴人其餘之訴及其餘假執行之聲請。上訴人就其敗訴
    部分上訴，被上訴人就其敗訴部分，則未據聲明不服。但為
    訴之擴張、減縮及更正聲明為：上訴人應將坐落系爭 582、
    583等地號土地上所分別搭建如台北縣中和地政事務所94年4
    月21日第0132號複丈成果圖所示Ａ、Ｂ、Ｃ、Ｄ、Ｆ之鐵欄
    干、浪板、地下室入口鐵蓋、鐵皮增建物及地下室牆壁拆除
    ，將土地返還被上訴人及其他全體共有人（見本院(三)卷72頁
    ）】。並答辯聲明：上訴駁回。
三、上訴人則以：系爭房屋於69年竣工至被上訴人提起本件訴訟
    已有23年，被上訴人為起造人之一，被上訴人皆知悉 1樓空
    地及地下室由上訴人使用，其他共有人均未異議，可認本件
    全體共有人有默示分管契約存在，1樓空地及地下室由1樓住
    戶使用；況系爭582 地號土地上遮雨棚業經拆除；又Ｆ部分
    即系爭地下室牆壁係整棟建築結構一部分，如予拆除而影響
    結構，明顯違反全體共有人之公共利益；再該牆係建商所蓋
    ，非上訴人所自建；又系爭Ａ部分水泥矮牆非上訴人所建，
    且Ａ、Ｂ部分水泥矮牆上所設鐵架橫跨2 邊所作遮雨棚係分
    屬門牌53與55、55與57號2樓至5樓共12戶進出口，非上訴人
    個人使用，如拆除Ａ、Ｂ點，其上遮雨棚必垮下而無法使用
    ，非對全體共有人之利益，有違民法第821 條之規定，應不
    予拆除；另複丈成果圖Ｃ部分有一半位於上訴人大門進出口
    ，全體共有人均默示同意由上訴人分管使用，況該部分為一
    個蓋子，其上可供人行走，不影響共有人權益；被上訴人提
    起本訴訟非為全體共有人利益，且明顯濫用權利，違背23年
    以來默示分管協議等語。並上訴聲明：(一)原判決不利於上訴
    人部分廢棄。(二)右廢棄部分，被上訴人在第一審之訴及假執
    行之聲請均駁回。
四、經查，上訴人及被上訴人均為系爭582及583地號土地之共有
    人之一，且分別為系爭583地號土地上55號建物1樓（上訴人
    ）、2 樓之房屋所有權人。又系爭582及583地號土地上，有
    搭建如複丈成果圖所示Ａ部分面積0.16平方公尺、Ｂ部分面
    積0.31平方公尺之水泥矮牆、藍色鐵欄杆及浪板（即系爭55
    號建物前之水泥矮牆、藍色鐵欄杆及浪板，均位於582 地號
    上），Ｃ部分面積1.31平方公尺之地下室入口鐵蓋（即系爭
    55 號建物前通往地下室之鐵蓋，其中位於582地號土地上部
    分為0.56平方公尺，位於583地號土地上部分，為0.75 平方
    公尺），Ｄ部分面積13.03 平方公尺之增建鐵皮屋及浪板（
    即系爭55號建物後面之增建物，位於583 地號土地上），及
    系爭55號建物之地下室入口有搭蓋如Ｆ部分所示之阻隔物等
    情，為兩造所不爭執（見本院(二)卷46、47頁），並經本院會
    同台北縣中和地政事務所勘驗屬實，有勘驗筆錄、台北縣中
    和地政事務所94年5月12日北縣中地測字第0940006070 號函
    檢附之土地複丈成果圖、95年1月13日北縣中地測字第09500
    00666 號函、土地登記謄本、土地所有權狀、建物所有權狀
    、照片等附卷可參（見原審92年板調字第74號卷7－9、板簡
    字第1787號卷12、14頁、原審1782號卷18－23、77－79頁、
    本院2卷32－45、108頁），堪信此部分為真實。
五、上訴人雖辯稱：複丈成果圖所示Ａ、Ｂ部分之水泥矮牆及藍
    色鐵欄杆，非伊所設置云云。然查，Ａ、Ｂ部分係位於系爭
    55號5層集合住宅建物前之582地號空地上，而上訴人為系爭
    55號建物1樓之所有權人，其原將582地號土地之四周以鐵欄
    干、鐵捲門及浪板等物圍起，作排他專有使用，有上訴人不
    爭執真正之照片在卷可按（見本院(二)卷42頁），嗣因被上訴
    人訴請拆除，上訴人已將鐵捲門及遮陽棚部分拆除，業經原
    審勘驗屬實，有勘驗筆錄可稽（見原審訴字第1782號卷31頁
    ），惟仍留下水泥矮牆、鐵欄杆及浪板，亦經本院勘驗在卷
    ，有勘驗筆錄及照片附卷可憑（見本院(二)卷33頁、原審訴字
    第1782號卷18、19頁），是被上訴人既將582 地號土地四周
    以鐵欄干、鐵捲門及浪板等物圍起，作排他專有使用，可證
    未拆除之如複丈成果圖所示Ａ、Ｂ部分之水泥矮牆、鐵欄干
    、浪板等物應皆為上訴人所設置，被上訴人空言否認，自無
    足採。
六、上訴人又辯稱：如複丈成果圖所示Ｆ部分之阻隔物非伊所加
    設云云。查Ｆ部分為系爭55號建物之地下室入口之阻隔物即
    牆壁，被上訴人所加設，業據其於原審自承「地下室增建之
    牆壁，被告（即上訴人）為符合建築法令，已拆除」等語，
    並提出已將該部分牆壁挖洞之照片為憑（見原審訴字第1782
    號卷15、22、23頁），惟嗣後該挖洞之部分，又以塑鋼板予
    以填補，亦經本院勘驗屬實，並有勘驗筆錄、照片可參（見
    本院(二)卷33、41頁，原審訴字第1782號卷22、23、79頁），
    是上訴人以該阻隔物非伊所加設云云置辯，亦不足採。
七、上訴人另辯稱：系爭55號建物自69年竣工至被上訴人提起本
    件訴訟止已23年，被上訴人係當時起造人之一，23年來被上
    訴人皆知悉1 樓空地及地下室由上訴人使用，即使其他共有
    人亦未異議，應認本件全体共有人有默示分管共有物之約定
    云云。惟查：
  (一)按各共有人按其應有部分，對於共有物之全部雖有使用收益
    之權。惟共有人對共有物之特定部分使用收益，仍須徵得他
    共人有全體之同意，非謂共有人得對共有物之全部或任何一
    部有自由使用收益之權利。如共有人不顧他共有人之利益，
    而就共有物之全部或一部任意使用收益，即屬侵害他共有人
    之權利（最高法院52年度台上字第1803號判例意旨參照）。
    故各共有人按其應有部分，對於共有物之全部雖有使用收益
    之權。惟未經共有人協議分管之共有物，共有人對共有物之
    特定部分占用收益，仍須徵得他共有人全體之同意。其未經
    他共有人同意而就共有物之全部或一部任意占用收益，即屬
    侵害他共有人之權利，他共有人得本於所有權請求除去其妨
    害或請求向全體共有人返還占用部分，並得依侵權行為之規
    定，行使其損害賠償請求權。又共有物分管契約，固不以共
    有人明示之意思表示為限，共有人默示之意思表示，亦包括
    在內。惟所謂默示之意思表示，係指依共有人之舉動或其他
    情事，足以間接推知其效果意思而言，若單純之沉默，則除
    有特別情事，依社會觀念可認為一定意思表示者外，不得謂
    為默示之意思表示。
  (二)查系爭第583 地號土地之其他共有人，即系爭55號3樓至5樓
    房屋之區分所有權人鄒張錦雲、高儷菱、及姚新民於92年 4
    月13日所簽名之連署書中即已明確地表示，未曾同意上訴人
    私自竊佔使用本棟55號住戶所共有之土地及於地下室自行加
    設圍牆，阻隔持分共有人出入與使用，有連署書在卷可按（
    見原審板調字第74號卷10頁），足證共有人就系爭土地並無
    分管之約定。至共有人之一高儷菱、及姚新民嗣雖撤回92.4
    月13日之連署書，然共有物之分管仍需經全体共有人之同意
    始具效力，民法第820條第1項訂有明文，又某一共有人欲就
    共有物之特定部分為專屬之使用，必須得全體共有人之同意
    ，倘其中有任一共有人不同意，該共有人即不得對共有物之
    特定部分主張專屬使用收益之權利，因而縱使如上訴人所稱
    其餘共有人之中有部分共有人同意其使用該特定部分，然仍
    未得全體共有人之同意，自不得專用該土地，從而，上訴人
    之主張委無可採。退萬步言之，縱或共有人於立此連署書前
    未曾請求上訴人回復原狀，然僅係共有人就系爭土地消極不
    行使權利，屬單純之沉默，非間接之意思表示，尚難據以推
    定被上訴人及其他共有人默示同意上訴人使用系爭土地，職
    是，上訴人辯稱系爭土地因共有人長期默認上訴人專有使用
    空地及地下室，應有默示分管契約存在云云，尚屬無據。
八、按所有人對於無權占有或侵奪其所有物者，得請求返還之；
    對於妨害其所有權者，得請求除去之；有妨害其所有權之虞
    者，得請求防止之，民法第767 條定有明文。又按各共有人
    對於第三人，得就共有物之全部為本於所有權之請求。但回
    復共有物之請求，僅得為共有人全體之利益為之，亦為民法
    第821 條所明定。從而，被上訴人依上開規定，請求上訴人
    應將系爭582、583等地號土地上所分別搭建如台北縣中和地
    政事務所94年4月21日第013 2號複丈成果圖所示Ａ部分面積
    0.16平方公尺、Ｂ部分面積0.31平方公尺（即系爭55號建物
    前之水泥矮牆、鐵欄杆及浪板）Ｃ部分面積0.56平方公尺（
    即系爭55號建物前通往地下室之鐵蓋，位於582 地號土地上
    部分）、Ｄ部分面積13.03 平方公尺（即系爭55號建物後增
    建鐵皮屋及浪板部分）、Ｆ部分（即系爭55號建物地下室阻
    隔物）拆除，將土地返還被上訴人及其他全體共有人，為有
    理由，應予准許。是則原審就此部分，為被上訴人勝訴之判
    決，於法並無不合。上訴意旨指摘原判決此部分不當，求予
    廢棄改判，為無理由，應予駁回。另被上訴人追加請求上訴
    人應將系爭583 等地號土地上所搭建如台北縣中和地政事務
    所94年4月21日第0132號複丈成果圖所示Ｃ 部分面積0.75平
    方公尺（即系爭55號建物前通往地下室之鐵蓋，位於583 地
    號土地上部分）拆除，將土地返還被上訴人及其他全體共有
    人，亦為有理由，應予准許。
九、本件事證已臻明確，兩造其餘攻擊、防禦方法，經審酌後，
    認與判決結果無涉，爰無一一論述之必要，併此敘明。
十、據上論結，本件上訴為無理由，被上訴人追加之訴為有理由
    ，依民事訴訟法第449條第1項、第78條，判決如主文。
中    華    民    國    95    年    7    月    11    日
                  民事第五庭  審判長法  官  林丁寶
                                    法  官  陳博享
                                    法  官  蔡芳齡
正本係照原本作成。
不得上訴。
中    華    民    國    95    年    7     月    17    日
                                    書記官  蔡錦輝


司法院資訊處製作；財團法人民間司法改革基金會備份。
